臺灣臺中地方法院刑事判決
111年度金訴字第1號
公  訴  人  臺灣臺中地方檢察署檢察官
被      告  林煒傑



上列被告因詐欺等案件，經檢察官提起公訴（110年度偵字第354
82號），被告於準備程序中就被訴事實為有罪陳述，經告知簡式
審判程序之旨，並聽取當事人之意見後，本院合議庭裁定由受命
法官獨任進行簡式審判程序，判決如下：
    主    文
林煒傑三人以上共同犯詐欺取財罪，處有期徒刑壹年肆月。
    犯罪事實
一、林煒傑基於參與犯罪組織之犯意，於民國110年3月間某日起
    至同年5月間，加入社群網站Facebook（下稱臉書）社團「
    偏門收入」中真實姓名年籍不詳、通訊軟體LINE（下稱LINE
    ）暱稱「洪紘瑋」之成年人所屬3人以上所組成，以實施詐
    術為手段，具有持續性及牟利性之有結構性詐欺集團犯罪組
    織（下稱本案詐欺集團），由林煒傑提供如附表所示之帳戶
    作為被害人受騙後匯入款項之人頭帳戶使用（下稱本案帳戶
    ），並依指示前往郵局臨櫃提領詐欺贓款。林煒傑、「洪紘
    瑋」及本案詐欺集團所屬其他真實姓名年籍不詳成員，即共
    同意圖為自己不法之所有，基於三人以上詐欺取財及一般洗
    錢之犯意聯絡，由詐欺集團不詳成年成員於附表所示之時間
    ，向劉明凱施用詐術，使劉明凱陷於錯誤後依指示儲值如附
    表所示之金額至本案帳戶，旋由林煒傑於如附表所示之時間
    、地點提領如附表所示連同其它被害人受騙後匯入之詐欺贓
    款共計新臺幣（下同）68萬2500元，再依「洪紘瑋」之指示
    將上開詐欺贓款交付予本案詐欺集團不詳成員，以此方式掩
    飾及隱匿詐欺犯罪所得之去向。
二、案經劉明凱向臺北市政府警察局萬華分局提出告訴，及苗栗
    縣警察局苗栗分局報告臺灣臺中地方檢察署檢察官偵查起訴
    。
    理    由
壹、程序部分
    被告所犯係死刑、無期徒刑、最輕本刑為三年以上有期徒刑
    以外之罪，被告於本院審理程序時就被訴事實為有罪之陳述
    ，經告知簡式審判程序之旨，並聽取公訴人及被告之意見後
    ，本院合議庭認為適宜裁定由受命法官獨任進行簡式審判程
    序。又簡式審判程序之證據調查，依刑事訴訟法第273條之2
    之規定，不受同法第159條第1項、第161條之2、第161條之3
    、第163條之1及第164條至第170條規定之限制，先予說明。
    又按組織犯罪防制條例第12條第1項中段規定：「訊問證人
    之筆錄，以在檢察官或法官面前作成，並經踐行刑事訴訟法
    所定訊問證人之程序者為限，始得採為證據」，係以立法排
    除被告以外之人於警詢或檢察事務官調查中所為之陳述，得
    適用刑事訴訟法第159條之2、第159條之3及第159條之5之規
    定，是證人於警詢時之陳述，於違反組織犯罪防制條例案件
    ，即絕對不具有證據能力，自不得採為判決基礎（最高法院
    109年度台上字第478號、第1267號判決意旨可資參照）。又
    上開組織犯罪防制條例第12條第1項規定，係排除一般證人
    於警詢陳述之證據能力之特別規定，然被告於警詢之陳述，
    對被告本身而言，則不在排除之列（最高法院102年度台上
    字第2653號判決意旨可資參照）。惟上開關於組織犯罪條例
    之證據能力規定，必以犯罪組織成員係犯本條例之罪者，始
    足語焉，若係犯本條例以外之罪，即使與本條例所規定之罪
    ，有裁判上一罪之關係，關於該所犯本條例以外之罪，其被
    告以外之人所為之陳述，自仍應依刑事訴訟法相關規定，定
    其得否為證據（最高法院103年度台上字第2915號判決意旨
    可資參照）。查本案被告同時涉犯組織犯罪防制條例第3條
    第l項後段之參與犯罪組織罪，是此部分關於被告以外之人
    於警詢時之陳述，並無證據能力。然上開被告於警詢時之陳
    述，對於被告自己而言，則屬被告之供述，為法定證據方法
    之一，自不在組織犯罪防制條例第12條第1項規定之排除之
    列，除有不得作為證據之例外，自可在有補強證據之情況下
    ，作為證明被告自己犯罪之證據。至於告訴人劉明凱於警詢
    中之證述，僅陳述受騙及交款過程，並未涉及被告參與犯罪
    組織犯行內容，本院僅援用作為認定被告關於加重詐欺取財
    犯行之證據，自不在排除之列。
貳、認定犯罪事實所憑之證據及理由
一、上揭犯罪事實，業據被告於警詢、偵查中及本院審理時均坦
    承不諱（見偵卷第16-19頁、第101-104頁；本院卷第33頁、
    第44-45頁），核與證人即告訴人劉明凱於警詢及偵查中之
    指述（就被告違反組織犯罪防制條例罪部分，應排除上列證
    人警詢及偵查中未經具結之陳述）內容相符（見偵卷第22-2
    4頁、第103頁），並有訊航科技股份有限公司110年7月9日
    訊字第1100709001號函暨函覆被告客戶基本資料及交易訂單
    、中華郵政股份有限公司110年8月27日儲字第1100233003號
    函暨函復被告之中華郵政卓蘭郵局帳號00000000000000號帳
    戶開戶人基本資料與客戶歷史交易清單、臺灣銀行苗栗分行
    110年4月29日苗栗營字第11000018851號函暨函復通訊中文
    名、地資料查詢（公司戶）結果、統一數網股份有限公司11
    0年6月7日統網字第（110）117號函、中華郵政股份有限公
    司110年11月29日儲字第1100936707號函暨函覆郵政存簿劃
    撥儲金憑金融卡窗口提款單（郵局留存聯）（15萬元部分）
    與郵政存薄儲金提款單影本（24萬7500元、28萬5000元）共
    3紙各1份（見偵卷第25頁、第27頁、第29頁、第31頁、第33
    頁、第35-37頁、第39頁、第121頁、第123頁），及附表卷
    證資料出處欄所示之證據各1份附卷足憑，足認被告之自白
    與事實相符，應堪採信。
二、共同正犯之成立，只須具有犯意聯絡與行為分擔，既不問犯
    罪動機起於何人，亦不必每一階段犯行，均經參與，且意思
    之聯絡不限於事前協議，僅於行為當時有共同犯意之聯絡者
    亦屬之；其表示之方法，亦不以明示通謀為必要，相互間有
    默示之合致，亦無不可。而共同實施犯罪行為之人，在合同
    意思範圍以內，各自分擔犯罪行為之一部，相互利用他人之
    行為，以達其犯罪目的者，即應對全部所發生之結果，共同
    負責，是共同正犯在犯意聯絡範圍內之行為，應同負全部責
    任（最高法院34年上字第862號、73年台上字第2364號、28
    年上字第3110號判例意旨可資參照）。經查，被告負責提供
    本案帳戶作為代收款收款帳戶，以作為被害人受騙後匯款之
    人頭帳戶使用，並依指示前往領取詐欺贓款後轉交本案詐欺
    集團上手之工作，經被告於偵查中及本院準備程序時供述明
    確（見偵卷第101-103頁；本院卷第33頁），被告雖未參與
    前階段向告訴人施用詐術環節，然被告提供人頭帳戶供告訴
    人受騙後匯入款項之用，並負責提領詐欺贓款後層轉上繳予
    其他詐欺集團成員，與詐欺集團其他成員間，具有相互利用
    之共同犯意，各自分擔部分犯罪行為以遂行本案詐欺取財犯
    行，揆諸上開說明，被告縱未參與全部犯罪流程，仍應就其
    所參與犯行之全部犯罪結果，負共同正犯之責。
三、綜上所述，本案事證明確，被告前開犯行堪以認定，應依法
    論科。
參、論罪科刑
一、本案依被告所述情節及卷內證據，被告參與本案詐欺集團後
    ，向被告收取本案帳戶之不詳詐欺集團成員、將被告之本案
    帳戶提款卡再交回予被告並要求被告前往提領詐欺贓款者，
    及被告於110年4月6日、同年月9日依「洪紘瑋」指示至中華
    郵政臨櫃提領詐欺贓款後轉交之對象均屬不同（見偵卷第17
    -19頁；本院卷第33頁），可認本案詐欺集團為3人以上無訛
    。而本案詐欺集團成員將被告提供之本案帳戶設定為訊航公
    司之代收款收款帳戶後，由不詳成員向告訴人行騙，使其受
    騙匯款至本案帳戶，再由被告至郵局臨櫃提領後交予不詳之
    成員層轉繳回集團，足徵該集團組織縝密，分工精細，須投
    入相當成本及時間始能如此為之，並非隨意組成而立即犯罪
    ，核屬組織犯罪防制條例第2條規定之3人以上，以實施詐術
    為手段，所組成具有持續性、牟利性之有結構性組織。
二、本案詐欺集團成員向被害人施用詐術後，為隱匿其詐欺所得
    財物之去向，而令被害人將其款項轉入該集團所持有、使用
    之人頭帳戶，並由該集團所屬之車手前往提領詐欺所得款項
    得逞，檢察官如能證明該帳戶內之資金係本案詐欺之特定犯
    罪所得，即已該當於新法第14條第1項之一般洗錢罪。另過
    去實務認為，行為人對犯特定犯罪所得之財物或利益作直接
    使用或消費之處分行為，或僅將自己犯罪所得財物交予其他
    共同正犯，祇屬犯罪後處分贓物之行為，非本條例所規範之
    洗錢行為，惟依新法規定，倘行為人意圖掩飾或隱匿特定犯
    罪所得來源，而將特定犯罪所得直接消費處分，甚或交予其
    他共同正犯，而由共同正犯以虛假交易外觀掩飾不法金流移
    動，即難認單純犯罪後處分贓物之行為，仍應構成新法第2
    條第1 款或第2款之洗錢行為（最高法院108年度台上字第17
    44號、第2500號、第2425號判決意旨可資參照）。經查，被
    告參與本案詐欺集團犯罪組織，由被告將提領之詐欺贓款依
    「洪紘瑋」之指示交付予不詳之本案詐欺集團成員，業如前
    述，則被告主觀上有隱匿其所屬詐欺集團之詐欺犯罪所得，
    以逃避國家追訴或處罰之意思，客觀上所為已切斷資金與當
    初犯罪行為之關聯性，有隱匿犯罪所得去向之效果，而製造
    金流斷點，揆諸前開說明，核與洗錢防制法第14條第1項一
    般洗錢罪之要件相合。
三、刑罰責任之評價與法益之維護息息相關，對同一法益侵害為
    雙重評價，是過度評價；對法益之侵害未予評價，則為評價
    不足，均為法之所禁。又加重詐欺罪，係侵害個人財產法益
    之犯罪，其罪數之計算，核與參與犯罪組織罪之侵害社會法
    益有所不同，審酌現今詐欺集團之成員皆係為欺罔他人，騙
    取財物，方參與以詐術為目的之犯罪組織。倘若行為人於參
    與詐欺犯罪組織之行為繼續中，先後多次為加重詐欺之行為
    ，因參與犯罪組織罪為繼續犯，犯罪一直繼續進行，直至犯
    罪組織解散，或其脫離犯罪組織時，其犯行始行終結。故該
    參與犯罪組織與其後之多次加重詐欺之行為皆有所重合，然
    因行為人僅為一參與犯罪組織行為，侵害一社會法益，屬單
    純一罪，應僅就該案中與參與犯罪組織罪時間較為密切之首
    次加重詐欺犯行論以參與犯罪組織罪及加重詐欺罪之想像競
    合犯，而其他之加重詐欺犯行，祗需單獨論罪科刑即可，無
    需再另論以參與犯罪組織罪，以避免重複評價（最高法院10
    9年度台上字第3945號判決意旨可資參照）。經查：
　㈠被告基於參與犯罪組織之犯意，於110年3月間某日起，透過
    臉書社團「偏門收入」而加入LINE暱稱「洪紘瑋」之成年人
    所屬之3人以上以實施詐術為手段，具有持續性、牟利性之
    有結構性詐欺集團犯罪組織，提供本案帳戶作為代收款收款
    帳戶使用及依指示提領詐欺贓款後層轉上繳之工作。被告雖
    於110年5月間有透過臉書社團加入通訊軟體Telegram暱稱「
    全村希望」、「小白」等人所屬之詐欺集團，此經臺灣彰化
    地方法院以110年度訴字第831號判決確定在案，有被告之臺
    灣高等法院被告前案紀錄表1份附卷足憑。惟被告於本院準
    備程序時供稱：我是先跟「洪紘瑋」合作領完本案這些款項
    後，才另外在110年5月間加入「全村希望」、「小白」等人
    所屬之詐欺集團，該等人是不同人，我在跟「全村希望」、
    「小白」等人合作時，就已未跟「洪紘瑋」聯繫了等語（見
    本院卷第33頁），足認被告於110年3月間所加入「洪紘瑋」
    之所屬本案詐欺集團，與上開110年5月間加入而業經判決確
    定之詐欺組織係屬不同。被告於110年3月至5月間違反組織
    犯罪防制條例之行為，為行為之繼續，而屬單純一罪，至行
    為終了時，仍論以一罪。
　㈡依現存卷內事證及被告之臺灣高等法院被告前案紀錄表，被
    告參與本案詐欺集團犯罪組織後，如附表所示對告訴人劉明
    凱所為之加重詐欺取財犯行，為最先繫屬於法院之首次加重
    詐欺犯行，應就附表對告訴人所為之加重詐欺取財犯行，與
    參與犯罪組織罪論以想像競合犯。
四、核被告所為，係犯組織犯罪防制條例第3條第1項後段之參與
    犯罪組織罪、洗錢防制法第14條第1項之一般洗錢罪、刑法
    第339條之4第1項第2款之三人以上共同犯詐欺取財罪。
五、被告與「洪紘瑋」及所屬詐欺集團其他成年成員間，具有相
    互利用之共同犯意，而各自分擔部分犯罪行為，就所犯洗錢
    及加重詐欺取財犯行，具有犯意聯絡與行為分擔，應論以共
    同正犯。　
六、被告與所屬詐欺集團成員，就附表所示之加重詐欺取財犯行
    ，係基於同一犯罪決意，而向告訴人劉明凱施用詐術，致其
    陷於錯誤而多次匯款，所為係於密切接近之時間、地點實施
    ，侵害同一人之財產法益，行為之獨立性極為薄弱，在時間
    差距上，難以強行分開，屬數個舉動之接續施行，應論以接
    續犯一罪。　
七、被告本案所犯參與犯罪組織罪、一般洗錢罪、三人以上共同
    犯詐欺取財罪，行為均有部分重疊合致，且犯罪目的單一，
    依一般社會通念，應評價為一罪方符合刑罰公平原則，為想
    像競合犯，依刑法第55條規定，從一重論以三人以上共同犯
    詐欺取財罪處斷。　
八、刑之減輕事由：
　㈠參與犯罪組織情節輕微者，得減輕或免除其刑，組織犯罪防
    制條例第3條第1項但書定有明文。被告參與本案詐欺集團犯
    罪組織，負責提供本案帳戶供告訴人受騙後匯入款項之用，
    並依指示提領詐欺贓款後層轉上繳，致告訴人劉明凱受有財
    產上損害，難認被告參與犯罪組織之情節輕微，應無依上開
    規定減輕其刑之餘地。
　㈡組織犯罪防制條例第8條第1項後段規定，犯第3條之罪，在偵
    查及審判中均自白者，減輕其刑；另洗錢防制法第16條第2
    項亦規定犯前二條之罪，在偵查或審判中自白者，減輕其刑
    。查被告於偵查中及本院審理時已就其於本案詐欺集團中之
    分工情況及提領詐欺贓款後依「洪紘瑋」指示層轉上繳之金
    錢流向供述明確，業如前述，應認被告於偵查中及本院審理
    時皆已自白參與犯罪組織及一般洗錢之事實，原應依上開規
    定減輕其刑，惟被告所犯參與犯罪組織罪、一般洗錢罪既屬
    想像競合犯之輕罪，已從一重之三人以上共同犯詐欺取財罪
    處斷，參照最高法院108年度台上字第4405號、第4408號判
    決意旨，雖無從再適用上開條項規定減刑，惟仍將於依刑法
    第57條量刑時，一併衡酌該部分減輕其刑事由。
九、爰以行為人之責任為基礎，審酌被告正值青壯年，有勞動或
    工作之能力，不思依循正途獲取穩定經濟收入，為牟取不法
    利益而參與本案詐欺集團，提供本案帳戶作為洗錢犯罪之用
    ，更依指示提領詐欺贓款後層轉上繳，所為嚴重損害財產交
    易安全及社會經濟秩序，對社會所生危害非輕。衡以被告參
    與本案之犯罪動機與目的，於犯罪後坦承犯行，符合上述相
    關自白減刑規定，且業與告訴人劉明凱達成調解，有調解結
    果報告書及本院調解程序筆錄各1份在卷足憑（見偵卷第115
    頁、第119-120頁），尚知悔悟之犯罪後態度；參酌本案告
    訴人損失之金額、被告並未獲有報酬，及被告自陳之教育程
    度、職業及家庭經濟生活狀況（見本院卷第45頁），被告及
    公訴人就本案之量刑意見（見本院卷第45-46頁）等一切情
    狀，量處如主文所示之刑，以示懲儆。
肆、沒收部分
一、洗錢防制法第18條第1項規定：「犯第14條之罪，其所移轉
    、變更、掩飾、隱匿、收受、取得、持有、使用之財物或財
    產上利益，沒收之；犯第15條之罪，其所收受、持有、使用
    之財物或財產上利益，亦同」，此一規定採取義務沒收主義
    ，只要合於前述規定，法院固應為相關沒收之諭知，然該洗
    錢行為之標的是否限於行為人所有者始得宣告沒收，法無明
    文，實務上一向認為倘法條並未規定「不問屬於犯罪行為人
    與否均沒收」時，自仍以屬於被告所有者為限，始應予沒收
    。本院認在洗錢防制法並未規定「不問屬於犯罪行為人與否
    」之情形下，自宜從有利於被告之認定。查被告自本案帳戶
    中所提領之68萬2500元（包含本案告訴人於110年4月9日前
    受騙匯入之5萬3000元）未扣案詐欺贓款，固為被告因參與
    本案詐欺集團提領詐欺贓款所得之財物，惟該等贓款既已轉
    由本案詐欺集團其他成員收取，卷內復無其他證據可資證明
    該等款項為被告所有或仍在其實際掌控中，依法自無從宣告
    沒收被告所經手之金額。另被告於警詢中及本院準備程序時
    均供稱並未取得「洪紘瑋」約定給付之報酬等語（見偵卷第
    17頁、第19頁；本院卷第33頁），卷內亦無證據證明被告確
    有取得犯罪所得，自無從宣告沒收。
二、又被告提供予本案詐欺集團所控制使用之本案帳戶，固為供
    被告本案詐欺及洗錢犯罪所用，惟該帳戶可透過掛失、重新
    申辦等方式使之失其效用，且該帳戶已遭警示，無法再供犯
    罪集團使用，是認該帳戶已欠缺刑法上重要性，依刑法第38
    條之2第2項規定爰不予宣告沒收。　　
據上論斷，應依刑事訴訟法第273條之1第1項、第299條第1項前
段，組織犯罪防制條例第3條第1項後段、第8條第1項後段，洗錢
防制法第14條第1項、第16條第2項，刑法第11條、第28條、第33
9條之4第1項第2款、第55條，刑法施行法第1條之1第1項，判決
如主文。
本案經檢察官張良旭提起公訴，檢察官温雅惠到庭執行職務。
中　　華　　民　　國　　111 　年　　3 　　月　　16　　日
                  刑事第七庭  法  官  王怡蓁
以上正本證明與原本無異。
如不服本判決應於收受判決後20日內向本院提出上訴書狀，並應
敘述具體理由；其未敘述上訴理由者，應於上訴期間屆滿後20日
內向本院補提理由書（均須按他造當事人之人數附繕本）「切勿
逕送上級法院」。
告訴人或被害人如不服判決，應備理由具狀向檢察官請求上訴，
上訴期間之計算，以檢察官收受判決正本之日起算。
                              書記官  黃雅青
中　　華　　民　　國　　111 　年　　3 　　月　  16 　 日
附錄論罪科刑法條
中華民國刑法第339條之4
犯第339條詐欺罪而有下列情形之一者，處1年以上7年以下有期
徒刑，得併科1百萬元以下罰金：
一、冒用政府機關或公務員名義犯之。
二、三人以上共同犯之。
三、以廣播電視、電子通訊、網際網路或其他媒體等傳播工具，
    對公眾散布而犯之。
前項之未遂犯罰之。
洗錢防制法第14條
有第二條各款所列洗錢行為者，處7年以下有期徒刑，併科新臺
幣5百萬元以下罰金。
前項之未遂犯罰之。
前二項情形，不得科以超過其特定犯罪所定最重本刑之刑。
組織犯罪防制條例第3條
發起、主持、操縱或指揮犯罪組織者，處3年以上10年以下有期
徒刑，得併科新臺幣1億元以下罰金；參與者，處6月以上5年以
下有期徒刑，得併科新臺幣1千萬元以下罰金。但參與情節輕微
者，得減輕或免除其刑。
具公務員或經選舉產生之公職人員之身分，犯前項之罪者，加重
其刑至二分之一。
犯第1項之罪者，應於刑之執行前，令入勞動場所，強制工作，
其期間為3年。
前項之強制工作，準用刑法第90條第2項但書、第3項及第98條第
2項、第3項規定。
以言語、舉動、文字或其他方法，明示或暗示其為犯罪組織之成
員，或與犯罪組織或其成員有關聯，而要求他人為下列行為之一
者，處3年以下有期徒刑，得併科新臺幣3百萬元以下罰金：
一、出售財產、商業組織之出資或股份或放棄經營權。
二、配合辦理都市更新重建之處理程序。
三、購買商品或支付勞務報酬。
四、履行債務或接受債務協商之內容。
前項犯罪組織，不以現存者為必要。
以第5項之行為，使人行無義務之事或妨害其行使權利者，亦同
。
第5項、第7項之未遂犯罰之。
附表：
編號 告訴人 詐欺時間與方式 儲值時間 匯入之本案帳戶 儲值金額 提款時間 提款地點 提款金額 卷證資料出處 1 劉明凱 詐欺集團不詳成年成員於110年3月12日21時59分許，以暱稱「心怡」在交友軟體「探探」上與劉明凱聯繫，慫恿劉明凱至投資網站ACEX儲值投資，使劉明凱陷於錯誤而依指示前往便利商店及以網路方式儲值至右列代收款收款帳戶。  110年3月12日22時25分許 訊航科技股份有限公司之代收款收款帳戶： 中華郵政卓蘭郵局帳號700-00000000000000號帳戶 (戶名：林煒傑）  3000元 110年4月6日15時25分許 臺中市○○區○○路000號 臺中福安郵局 15萬 （金融卡窗口提款） (1)劉明凱之第一銀行南門分行帳號00000000000號帳戶之存摺內頁、封面影本（見偵卷第41-43頁） (2)劉明凱與詐騙集團成員間之通訊軟體對話內容截圖（見偵卷第51-66頁） (3)內政部警政署反詐騙諮詢專線紀錄表（見偵卷第67-68頁） (4)臺北市政府警察局萬華分局青年路派出所受理詐騙帳戶通報警示簡便格式表（見偵卷第69-81頁） (5)臺北市政府警察局萬華分局青年路派出所陳報單（見偵卷第87頁） (6)臺北市政府警察局萬華分局青年路派出所受理各類案件紀錄表（見偵卷第89頁） (7)臺北市政府警察局萬華分局青年路派出所受(處)理案件證明單（見偵卷第91頁）    110年3月26日15時許  1萬元 110年4月6日15時57分許 臺中市○○區○○路000號 臺中福安郵局 24萬7500元（現金提款）     110年3月26日15時10分許  2萬元 110年4月9日15時5分許 臺中市○區○○路000號 臺中五權路郵局 28萬5000元 （現金提款）     110年3月30日22時22分許  2萬元        110年4月10日15時9分許  2萬元          110年4月13日14時48分許  1萬元        110年4月13日14時51分許  2萬元        110年4月13日14時52分許  2萬元